最高法院刑事判決　　　　　　　　　　　　　　　八十六年度台上字第六三八三號
　　上　訴　人　乙○○
　　　　　　　　甲○○
右上訴人等因貪污治罪條例案件，不服台灣高等法院台中分院中華民國八十五年十二
月二十四日第二審更審判決（八十五年度上更(二)字第一一七號，起訴案號：台灣台中
地方法院檢察署八十一年度投偵字第二一六三號），提起上訴，本院判決如左：
    主  文
原判決撤銷，發回台灣高等法院台中分院。
    理  由
本件原判決撤銷第一審關於上訴人乙○○、甲○○二人均諭知無罪之不當判決，改判
各論以共同行使公務員明知不實之事項，而登載於職務上所掌之公文書，足以生損害
於公眾罪刑。並以公訴人另指上訴人等以不實之內容，使林朝仁以林務局便箋字條登
載不實，交紀金從製作報告，糾正民國七十七年一月十一日所製作之報告，為業商楊
文顯盜伐林木尋找合理之解釋，所為有圖利犯行部分，經審理結果，認犯罪尚屬不能
證明，惟因起訴意旨認與有罪部分具有裁判上一罪關係，而不另為無罪之諭知，固非
無見。
惟查：(一)按刑法第二百十三條之公務員登載不實事項於公文書罪之成立，係以公務員
所登載不實之事項出於明知為前提要件，而所謂明知，係指直接故意而言，間接故意
或過失並不包括在內，均尚難遽以該條罪名相繩。又科刑之判決書其宣示之主文，與
所載之事實及理由必須互相適合，否則即屬理由矛盾，其判決當然為違背法令。本件
原判決於主文欄內載明：上訴人等共同行使公務員「明知」為不實之事項，而登載於
職務上所掌之公文書，足生損害於公眾……等字句。惟於事實欄載稱：……盜伐區
外，事實上尚有紀金從率隊清查測量所得並記載於測量成果圖上，向東向南凸出之一
‧六二公頃盜伐區，此際，上訴人等已有一‧六二公頃盜伐事實之「可疑及明知」…
…。兩人竟基於共同犯意之聯絡，在七十七年元月二十日於台灣省農林廳林務局（下
稱林務局）所撰寫致該局局長之報告中，竟虛偽登載『(10)伐區境界北南均以林道為界
，東西隔一小溪谷與天然林為界，設１－號界木，西面以造林地為界，設－號
界木，境界明顯，除上述(7)(8)兩項盜伐外，其他未發現違規情事。關於巒大處清查
發現界木五－號間似為超越界外一‧六二公頃一事，經核界木為原設界木，並無盜
換之疑，旋詳究巒大林管處清查時實測展開圖（如附件二）因分為兩組測量及修正閉
合差未臻正確之誤，由於現場５－號界木經核與原每木調查所設界木樹種胸徑一致
，無被盜換之疑，故可認定在該處並無踰越之情事。』；『界五－十四號間誤為超越
界址之一‧六二公頃，實屬巒大處清查時測量及製圖之錯誤，亦請該處詳述理由並附
圖向南投調查站說明，並報局核備』等不實之事項，於渠等職務上共同具名製作之該
報告上，提出於林務局，而行使該登載不實之公文書，足以生損害於公眾等情。另於
理由欄第二項之末段則載稱：……凡此，足證上訴人等對東立伐區另有一‧六二公
頃被盜伐之事實，「有所聞知，有盜伐之嫌疑」，故其等辯稱其督導清查時，東立伐
區盜伐案尚未爆發，故其並無故為虛載未發現違規情事，界木無盜換之疑，並無踰越
情事之偽造文書犯行，均係飾卸之詞，並無可採，為其所憑立論依據。互核其所宣示
主文中指稱上訴人等就登載不實事項為明知，事實欄則係記載上訴人等對該項不實事
項為明知及可疑，及理由欄內明指稱上訴人等對於盜伐事實有所聞知，有盜伐之嫌
疑云云，彼此間顯然有所矛盾並不一致，已不無判決理由矛盾之違誤。況上訴人等就
上開不實之事項於登載於職務上所掌之報告時，在主觀上究竟係出於明知，或為可疑
，抑或有所聞知僅有盜伐嫌疑之認知。申言之，即其等是否已具有直接故意之要件，
仍非無疑竇。實情若何﹖迄屬未明，尤有待再深入探究詳查明白之必要。原審就此攸
關法則適用之重要事項，未予完全剖析釐清，率行判決，殊嫌速斷，並不足以昭折服
，自亦有證據調查未盡之違法。(二)次按刑法上行使偽造文書或登載不實文書罪，係以
行為人本於該文書之內容有所主張，始克成立。本件原判決事實、理由欄內載述認定
上訴人等基於共同犯意之聯絡，在七十七年元月二十日於林務局共同具名撰寫致該局
局長之報告中，虛偽登載上列不實之事項後，持以呈報層轉核判等情，倘若無訛。則
上訴人等所簽擬之上開報告書呈核（見偵查卷第一三八頁），既須層轉由其主管林務
局局長核可判行，自應僅屬機關內部職務上之層轉行為而已，顯然與一般所謂行使必
行為人持用該不實之文書而對於內容有所主張，方與行使罪名相當之情形有別。原審
就此疏未詳究，乃遽而論以上訴人等共同行使公務員登載不實事項於公文書之罪名，
其法則之適用即非無不當之違誤。依上所述，上訴意旨執以指摘原判決不當，非無理
由，應認有撤銷發回更審之原因。又基於審判上不可分法則之適用，原判決認不成立
犯罪之部分，應一併發回，附此指明。
據上論結，應依刑事訴訟法第三百九十七條、第四百零一條，判決如主文。
中      華      民      國    八十六    年      十      月     三十     日
                              最高法院刑事第九庭
                                  審判長法官  謝  家  鶴
                                        法官  羅  一  宇
                                        法官  吳  昭  瑩
                                        法官  陳  世  淙
                                        法官  曾  有  田
      右正本證明與原本無異
                                              書  記  官
中      華      民      國    八十六    年     十一     月      六      日
